臺灣臺中地方法院民事判決　　　　　　　95年度訴字第1038號
原　　　告　甲○○
訴訟代理人　林殷世律師
複代理人　　張啟富律師
被　　　告　乙○○
訴訟代理人　林俊雄律師
上列當事人間請求清償借款事件，本院於民國95年8月7日言詞辯
論終結，判決如下：
    主    文
被告應給付原告新臺幣壹佰陸拾萬元，及自民國94年1月13日起
至清償日止按週年利率百分之五計算之利息。
原告其餘之訴駁回。
訴訟費用由被告負擔百分之九十四，餘由原告負擔。
本判決於原告以新臺幣伍拾參萬元為被告供擔保後，得假執行。
但被告以新臺幣壹佰陸拾萬元為原告預供擔保，得免為假執行。
原告其餘假執行之聲請駁回。
    事實及理由
壹、兩造爭執要旨：
  一、原告主張：
    (一)被告於民國（下同）93年12月30日向原告表示為湊足新
        臺幣（下同）400萬元轉借予訴外人丙○○，擬向原告
        短期借用164萬元，原告於同日即由被告陪同至台新銀
        行太平分行，自原告之綜合存款帳戶提領現金164萬元
        ，並將該現金交給被告。被告收受164萬元後，即交付
        由訴外人張漢榮簽發、面額400萬元、票號CH0000000、
        發票日94年1月10日、丙○○背書之支票1紙。上開支票
        屆期提示未獲兌現，被告另以張漢榮簽發、票號CH0000
        000、面額170萬元、發票日94年1月12日、丙○○背書
        之支票1紙交付原告，同時將前開支票取回。而該面額
        170萬元之支票，屆期提示，仍遭退票。上開借款被告
        迄未清償，原告催經催討，未獲置理，爰依消費借貸之
        法律關係，請求被告返還上開借款。
    (二)對被告抗辯之陳述：
        1.原告與訴外人丙○○素不相識，且本件所貸金額高達
          164萬元，原告不可能將金錢借與毫不認識之丙○○
          。又原告曾對被告與丙○○提起刑事詐欺告訴，被告
          於臺灣臺中地方法院檢察署94年度偵字第19093號刑
          事案件調查時，即承認向原告借貸，丙○○亦表示其
          係向被告借貸，並不認識原告等語。
        2.被告如僅居間介紹，何以丙○○交付予被告面額400
          萬元之支票，全部交由原告提示。上開支票退票，經
          被告取回後，即向丙○○聲請發支付命令，其對傅淑
          雲所確定之債權係400萬元。若原告出借之160萬元，
          僅係被告居間介紹，非被告借予丙○○，該164萬元
          債權，即非被告所得享有，嗣該支票退票後，丙○○
          又另行交付1紙170萬元支票，被告於聲請支付命令時
          ，理當扣除始為合理，何以將160萬元債權，併為聲
          請發支付命令。由被告向丙○○主張400萬元之票據
          權利，足證被告與丙○○間存有前開160萬元之借貸
          關係。
        3.被告辯稱若係被告向原告借貸，原告必定要求借款人
          於客票上背書，以示負責。惟查，原告識字無多，法
          律常識不足，自難以原告未要求被告背書，而否認其
          彼此間之借貸關係。況且，原告確有要求被告交付面
          額400萬元之支票以為擔保，可知原告要求被告負責
          之意甚明。若被告僅居間介紹，何須冒400萬元支票
          均遭原告領取，致受不利益之風險。
        4.訴外人丙○○證稱交付170萬元支票可以借大概160萬
          元、150萬元。而本件被告向原告借款160萬元，約定
          利息僅4萬元，顯然被告從中可賺取6至16萬元之差價
          。被告辯稱無利可圖，顯非實在。因為有利可圖，被
          告才肯將400萬元支票交付，以取得原告借款，而圖
          從中獲取利益。
    (三)並聲明：(1)被告應給付原告164萬元，及自94年1月13日
        起至清償日止按週年利率百分之五計算之利息；(2)願供
        擔保，請准宣告假執行。
  二、被告抗辯：
    (一)本件緣起於訴外人丙○○自92年間即向被告稱其與友人
        經營貸款業務，有可觀利息，然資金不足，希望被告貸
        與資金，迨放貸款項回收，會分與利息收入。被告不疑
        ，陸續貸與丙○○大筆金錢，至93年初，金額累計已有
        千萬元，經向丙○○要求返還，然丙○○稱其所出借之
        對象經營重大工程，仍欠部分資金，並請被告再找其他
        金主，待資金投入後，即可領取工程款，屆時即可返還
        全部借款並賺取利息。被告不疑，乃找舊識原告，告以
        上情，原告同意，即於93年12月15日先貸與丙○○100
        萬元，此筆借款，丙○○如期於93年12月28日清償，原
        告並獲取4萬元利息（被告未從中取得任何利差）。因
        此次經驗，其後原告乃又同意貸與丙○○本件款項。豈
        料，丙○○未依約定償還借款，原告求償無門，遂轉而
        向被告求償，實無理由。
    (二)系爭借款是原告貸與訴外人丙○○，被告僅居間媒介而
        已，此從原告所稱之2紙支票上均只有丙○○之背書，
        並無被告背書足可證之。良以借款人固常有以第三人之
        支票（俗稱客票）向貸款人借款之情形，然貸款人必會
        要求借款人於客票上背書，以示負責。本件被告若為借
        款人，原告豈有不要被告於前開2紙支票背書之理。況
        且原告亦未曾要求被告書立任何借據，謂被告向其借款
        ，殊違常理。
    (三)並聲明：(1)原告之訴駁回；(2)如受不利判決，願供擔保
        請准宣告免為假執行。
參、本件經兩造整理並協議簡化爭點如下：
  一、不爭執事項：（本院採為判決之基礎）
    (一)原告於93年12月30日，由被告陪同至台新銀行太平分行
        ，自其綜合存款帳戶提領現金164萬元，並將該現金交
        給被告。被告收受164萬元後，交付由張漢榮簽發、面
        額400萬元、票號CH0000000、發票日94年1月10日、丙○○背書之支票一紙。
    (二)上開支票屆期提示未獲兌現，被告另以張漢榮簽發、票
        號CH0000000、面額170萬元、發票日94年1月12日、丙○○背書之支票一紙交付原告，同時將前開支票取回。
        而該面額170萬元之支票，屆期提示，仍遭退票。
    (三)原告於93年12月30日上午有向被告借款4萬元。
  二、爭執之事項：
      原告交付予被告之現金164萬元，是被告向原告借用或訴
      外人丙○○向原告借用？
肆、得心證之理由：
  一、原告交付予被告之現金164萬元，是被告向原告借用或訴
      外人丙○○向原告借用？說明如下：
    (一)訴外人丙○○於95年8月7日言詞辯論期日證稱：「（原
        告訴訟代理人問：之前是否認識原告甲○○？）不認識
        。」「（原告訴訟代理人問：之前有交付一張張漢榮簽
        發票面金額400萬元的支票，這張支票當初是因何原因
        交給何人的？）是我交給乙○○，請乙○○幫我借款的
        。」「（原告訴訟代理人問：你是否知道乙○○交給你
        的借款，是從哪裡借來的錢？）是我請被告乙○○替我
        調借的。」「（原告訴訟代理人問：錢是被告乙○○借
        給你的錢還是誰借給你的錢？）是乙○○借給我的錢，
        我要對乙○○負責，錢我是要向乙○○清償的。」「（
        原告訴訟代理人：你有無聽乙○○說錢是向何人借的？
        ）那時有聽乙○○說，但是我忘記了，好像是一位太太
        ，所借的錢是用湊出來的。」「（被告訴訟代理人問：
        你有聽乙○○與對方電話交談，情形為何？）我去乙○○家，請乙○○替我調錢，乙○○就當場打電話給她，
        要向她調錢，那時候乙○○有講說要拿支票給對方，乙○○要向那個太太借，那個太太同意，乙○○要把支票
        交給她，她即那個太太才把錢交給乙○○。」「（法官
        問：之前提示給你的400萬元及170萬元票面金額的兩張
        支票所要借的錢，有無講好如何計算利息？）我那時候
        急著要錢，我就直接把支票交給乙○○，並沒有特別約
        定。」「（法官問：你交給乙○○400萬元的支票，是
        要借多少錢？）我忘記了。因為我之前就已經有欠乙○○錢，當時我急著要錢，所以我就把400萬元的支票交
        給乙○○，請乙○○幫我借錢。」「（法官問：交給乙○○的400萬元支票，你是否可以確定你借到多少錢？
        ）因為我借了很多次錢，所以我忘記從乙○○那裡拿到
        多少錢。」「（法官問：交給乙○○的170萬元支票，
        你是否可以確定你從乙○○那裡拿到多少錢？）大約是
        150、160萬元左右。」「（法官問：你交給乙○○的支
        票，總共有多少張？）很多張，總共幾張我不清楚。兌
        現的我也不曉得有幾張。」「（法官問：你請乙○○借
        錢的清償方式，就是用你交給乙○○的支票，用支票兌
        現的方式？還是你另外拿錢給乙○○？）我都是用交付
        支票，讓支票兌現的方式清償，沒有用其他的方式清償
        。」「（法官問：經由乙○○所借的錢，你認為應該要
        向誰結算債務？）乙○○。我都是把支票拿給乙○○，
        請乙○○替我調錢，支票票面金額扣掉乙○○調給我的
        錢，多出來支票兌現的錢就當作清償我欠乙○○的債務
        。」「（法官問：你是否知道乙○○拿你的支票向那些
        人調過錢？）我聽過乙○○的哥哥、廖太太、甲○○。
        」「（法官問：上述三個人是否有找過你？）沒有，我
        不認識他們，因為我都是透過乙○○替我調錢的。我只
        有聽乙○○在電話中與他們交談，沒有見過他們，我是
        來法庭才看到他們的。」「（法官問：乙○○的哥哥、
        廖太太、甲○○是否有向你行使過票據的權利？）我不
        知道。我知道乙○○有對我發支付命令。」等語；另被
        告乙○○於該期日陳述：「93年12月28日證人丙○○有
        讓甲○○兌現100萬元的支票，93年12月30日丙○○又
        到我家拿了一張400萬元的支票叫我幫他問甲○○是否
        要借她300萬元，我就打電話問甲○○是否要借300萬元
        ，甲○○就回答我今天沒有辦法拿出那麼多錢，只能借
        她160萬元，丙○○就回答好，就向甲○○借10天，利
        息是10萬元，經由雙方同意之後，就開始交票然後付現
        金，等到94年1月10日400萬元支票跳票時，由甲○○告
        知我支票跳票，我就轉告丙○○說400萬元的支票跳票
        ，然後丙○○拿了170萬元的支票交給我，甲○○說我
        們欠他總共170萬元，所以要給甲○○170萬元，400 萬
        元的支票就放在我這邊，因為丙○○之前有欠我錢。」
        而丙○○隨後證述：「對於是否是400萬元支票跳票之
        後我才交給乙○○170萬元支票的部分我已經忘記了。
        160萬元的部分乙○○當天確實在電話中當場跟我說甲○○只能借給我160萬元。」「（法官問：當天你是否
        有打電話直接跟甲○○交談？）沒有，都是透過乙○○
        跟甲○○聯絡的。」被告乙○○對此則表示：「丙○○
        與甲○○沒有在電話中直接交談，但是丙○○一直在我
        電話旁邊，對我說要借多少錢、利息多少錢。」
    (二)依據前開丙○○之證詞及被告陳述內容，可知：
        1.訴外人丙○○先前已有積欠被告債務，嗣後又以其背
          書之支票交給被告，請被告為丙○○向他人調借款項
          。丙○○前後交付幾張支票，及交付之支票共兌現幾
          張，丙○○表示並不清楚。
        2.丙○○請被告為其調借款項時，就到被告家裡，由被
          告打電話給原告甲○○、廖太太或被告之兄等人借款
          ，貸款人如果同意，被告就把丙○○背書之支票交給
          貸款人，貸款人即將款項交給被告，由被告轉交給傅
          淑雲，丙○○於過程中不曾見過貸款人。
        3.丙○○是以支票兌現之方式清償借款。支票面額扣掉
          被告調借給丙○○之款項後，多出之支票兌現金額，
          即作為清償丙○○積欠被告債務之用。
        4.93年12月30日丙○○到被告家裡，由被告打電話給原
          告，丙○○在旁，原告於電話中表示只能貸給160萬
          元，被告將此情轉知在旁之丙○○，丙○○並未在電
          話中直接與原告交談。
        5.依丙○○之認知，其經由被告所借款項，應該要與被
          告結算。
    (三)按民法第474條第1項規定：「稱消費借貸者，謂當事人
        一方移轉金錢或其他代替物之所有權於他方，而約定他
        方以種類、品質、數量相同之物返還之契約。」又同法
        第153條第1項規定：「當事人互相表示意思一致者，無
        論其為明示或默示，契約即為成立。」茲查，本件金錢
        借貸契約，其成立過程為「93年12月30日丙○○到被告
        家裡，由被告打電話給原告，丙○○在旁，原告於電話
        中表示只能貸給160萬元，被告將此情轉知在旁之丙○○，丙○○並未在電話中直接與原告交談。」準此以觀
        ，就本件借貸事宜，其直接與原告互相表示意思一致者
        為被告，而非訴外人丙○○，揆諸前揭規定，即應認為
        原告與被告始為本件金錢借貸契約之當事人。
    (四)被告雖然抗辯其僅居間媒介丙○○與原告成立系爭借貸
        契約而已。但查：
        1.原告與丙○○並不認識，其對丙○○之資力狀況一無
          所知，且系爭借款又無任何擔保，衡諸常情，原告於
          此情形下，應不致於僅憑被告所交付面額400萬元支
          票有丙○○之背書，即同意與丙○○成立金錢借貸契
          約。況且，原告於貸與金錢過程中，不曾與丙○○有
          過接觸，如何能謂原告已經認知向其借款之人為傅淑
          雲。
        2.丙○○拿其背書之支票請被告為其調借款項，固然可
          以認為有被告為丙○○媒介借貸契約之外觀。但傅淑
          雲於本院審理時，已經明確證述「拿支票請被告陳秀
          梅替我調借的錢，是乙○○借給我的錢，我要對陳秀
          梅負責，錢是我要向乙○○清償。」等語，顯然傅淑
          雲之本意並非要被告為其媒介借款，而是請被告以傅
          淑雲交付之支票向他人借款後再轉借與丙○○。況且
          ，被告如果僅是為丙○○媒介借款，其於93年12月30
          日與原告以電話談論借款時，自可將電話交給在旁之
          丙○○，由丙○○直接與原告洽商借貸事宜，此不但
          可使原告知悉實際借款之人為丙○○，而非被告，且
          亦可讓原告於知悉實際借款之人為丙○○之情形下，
          評估其是否要將款項貸與丙○○。而被告捨此不為，
          自難僅憑丙○○拿其背書之支票請被告為其調借款項
          之外觀事實，即認為被告是為丙○○媒介借貸契約。
        3.綜核上情，本院認為被告前開辯詞，尚難採認。
    (五)據上所述，原告交付予被告之現金164萬元，應認為是
        被告向原告借用。
  二、惟因原告於93年12月30日上午有向被告借款4萬元，此為
      兩造所不爭執；參以丙○○證述原告於當日電話中表示只
      能貸與160萬元，故應認為原告實際貸與被告之款項僅有
      160萬元，其餘4萬元則是原告用以清償當日上午向被告借
      用之4萬元，此金額不得算入借貸款項中。又被告是以前
      述丙○○背書交付之面額170萬元支票為清償方法（多出
      之10萬元差額，應係兩造約定之利息），該支票之發票日
      為94年1月12日，可據此認為該日為兩造就系爭借款所約
      定之返還期限。從而原告依金錢借貸返還請求權（民法第
      478條前段參照），請求被告給付160萬元，及自94年1月
      13日起至清償日止按週年利率百分之五計算之遲延利息，
      為有理由，應予准許。其餘逾此部分之請求，為無理由，
      應予駁回。
  三、兩造各自陳明願供擔保聲請宣告假執行及免為假執行，於
      原告勝訴部分（即本判決主文第一項及命被告負擔訴訟費
      用部分），經核均與法律規定相符，爰分別酌定相當擔保
      金額准許之。至於原告敗訴部分，其假執行之聲請，因失
      所依附，應予駁回。
伍、訴訟費用負擔、宣告假執行及免為假執行之依據：民事訴訟
    法第79條、第390條第2項、第392條第2項。
中　　華　　民　　國　　94　　年　　 8　　月　 　21 　日
                  民事第一庭    法  官  游文科
正本係照原本作成。
如對本判決上訴，須於判決送達後20日內向本院提出上訴狀。
中　　華　　民　　國　　94　　年　　 8　　月　 　21 　日
                    　　　　　　書記官
